【裁判字號】    91,上訴,2692
【裁判日期】    920429
【裁判案由】    違反稅捐稽徵法等
【裁判全文】
臺灣高等法院刑事判決                          九十一年度上訴字第二六九二號
    上  訴  人  臺灣桃園地方法院檢察署檢察官
    被      告  乙○○
右上訴人，因被告違反稅捐稽徵法等案件，不服臺灣新竹地方法院，九十年度訴字第
四五號，中華民國九十一年八月八日第一審判決（起訴案號：臺灣桃園地方法院檢察
署八十八年度偵緝字第一０八四號）提起上訴，本院判決如左：
    主  文
上訴駁回。
    理  由
一、公訴意旨略以：被告乙○○係設於臺北市○○區○段九十一巷三十九弄十八號四
    樓「立韋工程有限公司」（下稱立韋公司）僱用之工頭，負責該公司於臺北縣汐
    止鎮興建伯爵山莊之水泥工程，明知甲○○並未參與該項工程並領取立韋公司之
    薪資，竟於民國八十四年間某日，持甲○○之印章及
    切結書內填載甲○○領取薪資新臺幣（下同）三十萬元並盜蓋甲○○印章後，連
    同甲○○之
    暨免扣繳憑單，足以生損害於稅捐機關課稅之正確性及甲○○。嗣經甲○○接獲
    各類所得扣繳暨免扣繳憑單，始知上情。因認被告涉有刑法第二百十六條、第二
    百十條行使偽造私文書、稅捐稽徵法第四十一條之罪嫌云云。（案經臺灣士林地
    方法院檢察署檢察官自動檢舉偵查後呈請臺灣高等法院檢察署檢察長令轉臺灣桃
    園地方法院檢察署檢察官偵查起訴，由臺灣桃園地方法院判決管轄錯誤，移送臺
    灣新竹地方法院審理）。
二、按犯罪事實應依證據認定之，無證據不得推定其犯罪之事實，又不能證明被告犯
    罪者，應諭知無罪之判決，刑事訴訟法第一百五十四條及第三百零一條第一項分
    別定有明文。又事實審法院對於證據之取捨，依法雖有自由判斷之權，然積極證
    據不足證明犯罪事實時，被告否認犯罪事實所持之辯解，縱屬不能成立，仍非有
    積極證據足以證明其犯罪行為，不能遽為有罪之認定，且事實之認定，應憑證據
    ，如未能發現相當證據，或證據不足以證明，自不能以推測或擬制之方法，以為
    裁判基礎（參照最高法院三十年度上字第四八二號判例、四十年台上字第八六號
    判例）。
三、查公訴人認被告涉有刑法第二百十六條、第二百十條行使偽造私文書、稅捐稽徵
    法第四十一條之罪嫌，無非係以被害人甲○○指訴未在立韋公司上班等情綦詳，
    並經證人丙○○證述屬實，復有各類所得扣繳暨免扣繳憑單影本及載有乙○○領
    取工資五百萬元之切結書在卷可憑，為其主要論據。訊據被告乙○○矢口否認有
    何前揭犯行，辯稱：我只是臨時工，不是工頭，我做完幾天要領工錢，公司負責
    人都會要我按指印領錢，並提供
    字，也沒有提供別人的
  (一)證人即立韋公司負責人丙○○於偵查時固證稱伊曾請一叫乙○○的工頭，幫伊作
    台北縣伯爵山莊的水泥工程，伊付給他近五百一十萬元，而乙○○提供人頭資料
    及切結書給伊云云（見台灣士林地方法院檢察署八十六年度他字第四九三號偵查
    卷第七頁背面），並提出內容載有被告乙○○領取工資五百萬元之切結書乙紙為
    證，而該切結書上所蓋之指紋，經送憲兵司令部刑事鑑識中心鑑定結果，核與被
    告指紋卡上右拇指之指紋相符，有該中心鑑驗通知書一紙附卷可稽（見台灣桃園
    地方法院檢察署八十八年度偵緝字第一０八四號偵查卷第三七頁），堪認被告確
    有出具該切結書，然被告迭次否認受僱擔任立韋公司工頭，並自該公司領取五百
    萬元工資之事實，而依證人世彬上揭所述，立韋公司並非僱用被告擔任該公司工
    頭，而係由被告承作該公司在台北縣伯爵山莊的水泥工程，公訴人依證人丙○○
    上揭所述即認被告係立韋公司僱用的工頭，核與卷證資料不符，至若依證人丙○○所述被告承攬立韋公司高達五百萬元之水泥工程，依此工程款既高達五百萬元
    ，方就工程之如何進行及工程款之如何支付等情，當非僅口頭約定，彼等間應
    訂有合約以資遵循，惟證人丙○○並未能提出何書面契約或其所稱被告提供領取
    工資之人頭資料，且觀諸該切結書，其上主要內容竟未予以填載，是被告乙○○
    是否確有承作立韋公司五百萬元之工程，並自該公司領取五百萬元工程款，實非
    無疑。嗣證人丙○○於本院調查時到庭證稱：伊沒有僱用乙○○，但認識他，是
    伊向他買人頭報稅，由乙○○提供向伊收了五百萬元工資款的證明，乙○○確實
    沒在伊這裡作五百萬元工程，而乙○○寫該五百萬元之切結書，代價是每十萬元
    給他三千元云云（見本院九十一年十二月二十日訊問筆錄），足證被告所出具領
    取五百萬元工資之切結書內容，顯屬虛偽。
  (二)本件公訴意旨所指訴被告乙○○之犯罪事實，係以被告明知甲○○未參與立韋公
    司於臺北縣汐止鎮興建伯爵山莊之水泥工程，並未領取立韋公司之薪資，竟持甲○○之印章及
    並盜蓋甲○○印章後，連同甲○○之
    八十四年度各款所得扣繳暨免扣繳憑單，則應究明者，係填載甲○○領取立韋公
    司總工資三十萬元之切結書是否為被告所填載並偽造甲○○之署押？有無盜用甲○○之印章？並持以行使？茲查卷附填載甲○○領取立韋公司總工資三十萬元之
    切結書，訊據證人甲○○於本院調查時固到庭證稱伊並未受僱立韋公司，八十四
    年間伊是在餐廳工作，並無在工地工作，八十四年間伊之
    萬元之切結書，簽名不是伊簽的，印章也不是伊的云云（見本院九十二年二月二
    十一日訊問筆錄），而依該切結書上之「帶班人」雖載明係「乙○○，惟其上所
    蓋之印章，顯非「乙○○」，且與前開由證人丙○○提出內容載有被告乙○○領
    取工資五百萬元之切結書，其上所填寫之數字、簽名及歷次訊問時被告乙○○所
    簽名之筆跡，以肉眼比對皆不相同，參以建築工程均係屬勞力工作，工人大部分
    均係經由工頭邀集而來之臨時工，流動性大，發放工資時亦由工頭代為具領，此
    雖為勞力工作之常態，然被告堅稱：我只是臨時工，並非工頭，到各地之工地工
    作，並未提供他人資料供為領取工資云云，而本件以甲○○名義出具之切結書，
    其上所簽署之「乙○○」既非被告所為，另所蓋之印章復亦非「乙○○」，又從
    何據以認定此填載甲○○領取立韋公司總工資三十萬元之切結書，係被告持甲○○之印章（或偽造）及
  (三)按扣繳憑單乃商業會計法第十五條第一款所規定之「原始憑證」，屬商業會計憑
    證之一種，即員工年度各類所得扣繳暨免扣繳憑單，乃為證明扣繳事項所編製之
    憑證，核屬商業會計法第十五條規定商業會計憑證中之原始憑證之範疇。次按稅
    捐稽徵法第四十一條所定係以納稅義務人以詐術或其他不正當方法逃漏稅捐為其
    犯罪構成要件，所謂詐術必須積極行為始能完成，至以其他不正當方法亦必具有
    同一之形態，方與立法之本旨相符。且該罪係結果犯，須以發生逃漏稅捐之結果
    為成立要件。至稅捐稽徵法第四十七條第一款之規定，係將納稅義務人之公司之
    責任，基於刑事政策之考慮，於其應處徒刑範圍內，轉嫁於公司之負責人，故此
    情形而受罰之公司負責人，乃屬於「代罰」之性質，並非因其本身之犯罪而負行
    為責任（參照最高法院八十一年度第三次刑事庭會議決議、最高法院八十九年度
    臺非字第八號刑事判決）。本件立韋公司明知甲○○並未自該公司領取工資三十
    萬元，竟虛偽制作甲○○於八十四年間自該公司領取薪資三十萬元之所得扣繳暨
    免扣繳憑單，並據以向稅捐機關申報八十四年度營利事業所得稅，而逃漏營利事
    業所得稅七萬五千元，此有財政部台北市國稅局九十二年三月二十四日財北國稅
    審三字第０九二００二三三八一號函在卷可參，惟查本件立韋公司承攬台北縣汐
    止鎮伯爵山莊之興建工程，該公司虛列甲○○自該公司領取工資三十萬元，因而
    逃漏營利事業所得稅，此就稅捐稽徵法所規定之納稅義務人係立韋公司，被告並
    非稅稽徵法第四十一條所規定本件逃漏營利事業所得稅之納稅義務人，要無以不
    正當方法逃漏稅捐之可言。另查被告乙○○並非立韋公司之負責人，該公司之負
    責人係丙○○，是被告自亦非屬商業會計法第四條第一款所定之商業負責人，被
    告亦無依稅捐稽徵法第四十七條第一款或第三款轉嫁處罰之可言（至丙○○利用
    不知情之會計人員將前開不實事項登載於業務上作成之扣繳憑單上，再持向稅捐
    機關申報立韋公司八十四年度之營利事業所得稅，並因而逃漏營利事業所得稅，
    其違反稅捐稽徵法等案件，現另案由台灣板橋地方法院審理中）。
    綜上所述，被告縱曾於八十四年間於立韋公司負責興建之台北縣汐止市伯爵山莊
    之工地工作過，並簽立前揭領取工資五百萬元之切結書，惟公訴意旨所指填載甲○○領取立韋公司總工資三十萬元之切結書，並無何積極證據足資明係被告偽造
    甲○○署押或盜用甲○○印章而書立，並持以行使，且被告並非本件立韋公司逃
    漏營利事業所得稅之納稅義務人，亦非立韋公司之負責人，要無以不正當方法逃
    漏稅捐而違反稅捐稽徵法犯行可言，是被告所辯並無行使偽造私文書及違反稅捐
    稽徵法犯行，應堪採信，原審因而以不能證明被告犯罪，而為無罪之諭知，經核
    並無不合，檢察官上訴意旨猶執被告係立韋公司僱用之工頭，負責該公司興建伯
    爵山莊之水泥工程，而以被告既出具領取五百萬元工程款之切結書，該甲○○名
    義簽立之切結書顯亦係被告所書立，而指摘原審判決被告無罪係屬不當，惟此依
    前所述，本件上訴尚難認有理由，應予駁回。
四、至台灣板橋地方法院檢察署移送本院併案審理之九十一年度偵字第一五三九七號
    被告行使偽造私文書及違反稅捐稽徵法等犯罪事實（含該署八十六年度他字第六
    九八號、八十七年度偵字第四七０八號影印卷），茲公訴人起訴之被告犯罪事實
    既經本院認定不能證明被告犯罪，而為無罪之諭知，從而與檢察官移送併案審理
    之犯罪事實自無裁判上一罪關係可言，自無從併案審理，應退回由檢察官另行依
    法處理，附此敘明。
據上論結，應依刑事訴訟法第三百六十八條，判決如主文。
本案經檢察官劉斐玲到庭執行職務。
中      華      民      國    九十二    年      四      月    二十九    日
                              臺灣高等法院刑事第三庭
                                  審判長法  官  張  連  財
                                        法  官  林  明  俊
                                        法  官  張  傳  栗
右正本證明與原本無異。
檢察官如不服本判決，應於收受送達後十日內向本院提出上訴書狀，其未敘述上訴之
理由者並得於提起上訴後十日內向本院補提理由書（均須按他造當事人之人數附繕本
）。
                                        書記官  秦  慧  榮
中      華      民      國    九十二    年      四      月      三十    日


司法院資訊處製作；財團法人民間司法改革基金會備份。
